臺灣臺北地方法院民事判決　　　　　　　　　　　　　九十三年度建簡上字第六號
　　上　訴　人　甲○
　　被上訴　人　乙○○
右當事人間給付工程款事件，上訴人對於民國九十二年十一月十九日本院新店簡易庭
九十二年度店簡字第四八０號第一審判決提起上訴，本院於民國九十三年十一月十日
言詞辯論終結，判決如下：
    主  文
原判決關於駁回上訴人後開第二項之部分，及該部分假執行之聲請，並訴訟費用之裁
判廢棄。
被上訴人應給付上訴人新台幣萬壹仟佰元，及自民國九十年一月十一日起至清償
日止，按年息百分之五計算之利息。
其餘上訴駁回。
第一、二審訴訟費用由上訴人負擔十分之九，餘由被上訴人負擔。
    事實及理由
一、本件上訴人起訴主張：被上訴人於民國八十九年三、四月間，委託上訴人代為尋
    找工人為其住處即台北縣新店市○○路十一巷十三號一樓房屋進行室內修改工程
    （下稱系爭工程），雙方約定工程款原為新台幣（下同）三十四萬元，被上訴人
    嗣追加地下室工程、電線更換工程、更換木門與加做地下室隔間等，工程款追加
    至四十一萬六千元，嗣於八十九年六月一日左右完工，但被上訴人除支付先期部
    分款項二十五萬元外，尚有工程尾款十六萬六千元未支付，為此依據兩造間訂立
    之承攬契約關係，請求命被上訴人給付工程尾款十六萬六千元與遲延利息之判決
    （原審為上訴人全部敗訴之判決，上訴人於原審對被上訴人請求委託代管之報酬
    六萬元受敗訴判決之部分，未據上訴，已為確定）。上訴聲明：(一)原判決廢棄，
    (二)右廢棄部分，被上訴人應給付上訴人十六萬六千元及自八十九年六月一日起至
    清償日止，按年息百分之五計算之利息。
二、被上訴人則以：系爭工程約定之施工期限自八十九年七月一日起至同年七月二十
    一日，上訴人未依約施作及完工，又工程有重大瑕疵，造成被上訴人與家人無法
    ，施工範圍包括一樓裝潢與地下室修建工程，一樓裝潢工程估價十六萬元，後來
    增加地下室工程，由十六萬元增加近二十九萬元，但上訴人沒有完工且未經驗收
    ，伊自不需再付尾款；上訴人應證明其與被上訴人就雙方報酬金額達四十一萬六
    千元已有合意，且應對兩造約定之裝潢工程內容為何及施工之單價盡舉證之責任
    ，其未盡舉證之責，自不能認其主張有據；另如上訴人工程款債權，其請求權亦
    已逾民法第一百二十七條第七款所定二年時效期間而消滅，且因未完工，被上訴
    人亦可行使民法第二百六十四條同時履行抗辯權而拒絕給付，又因上訴人未完成
    工作，被上訴人亦得解除系爭承攬契約，上訴人之請求並非有據等語，資為抗辯
    。被上訴人於本院答辯聲明：駁回上訴。
三、上訴人主張兩造口頭約定，由其尋找工人、訂購材料將被上訴人之住處室內修改
    ，約定工程原為三十四萬七千元，嗣追加工程款至四十一萬六千元之事實，雖據
    上訴人於原審提出估價單等件為證，被上訴人則否認兩造所約定之工程款達四十
    一萬六千元，並以右揭情詞置辯。因此，本件兩造所不爭執者為：兩造以口頭約
    定由上訴人為被上訴人承攬系爭工程，被上訴人已支付二十五萬元工程價款。惟
    兩造所爭執者為：系爭裝潢工程法律性質，有無民法第一百二十七條第七款之二
    年消滅時效適用；上訴人有無完成系爭工程；被上訴人應否再給付工程尾款。
四、系爭裝潢工程法律性質，有無民法第一百二十七條第七款之二年消滅時效適用：
　　按由承攬人供給材料，依產品需用者個人的需求與指示製作工作物，為製造物供
    給契約，工作物全部材料既由承攬人供給，如當事人意思重在工作物財產權之移
    轉時，仍不失為買賣一種，最高法院五十九年台上字第一五九０號著有判例可資
    參照。本件上訴人為被上訴人之房屋裝潢修建，係由上訴人訂購材料並召集工人
    裝修，此由上訴人於原審提出前揭估價單可證，被上訴人對此並未爭執。依前揭
    說明，兩造間所訂之裝潢契約為工作物供給契約。查前揭估價單因有被上訴人之
    夫潘孝親在其上簽名並註明手機號，上訴人曾以此認係與潘孝親與其訂立系爭裝
    潢承攬契約，並訴請潘孝親給付，惟經本院以潘孝親之註明僅係提供聯絡用之電
    話號碼，並無成為系爭契約相對人意思，而駁回上訴人之訴確定，此有本院新店
    簡易庭九十年店簡字第八八九號判決、九十二年度簡上字第十八號判決可按。上
    訴人於該案陳稱：「我當初只是代替被告（指被上訴人之夫潘孝親）出面幫忙代
    叫工人，由工人與被告他們當面談好工資。我完全沒有涉入。估價單上面整數十
    六萬六千元是我扣除已經收受的工程款後被告積欠我的錢。」等語，被上訴人於
    該事件代理潘孝親為訴訟代理人則稱：「因為原告設計不當，後來不來施工，也
    不願配合驗收，價格部分本來定好十六萬，後來因為加上水電，總價改為三十四
    萬七千元。原告明細一直都不給，我們已經交付原告二十五萬元，原告當時一拖
    到九月都不來處理。原告當時只有做一半。」（見本院九十年度店簡字第八八九
    號卷第二十八頁），而被上訴人在本院提出兩造間商談中以筆寫便條中記載工程
    總價係三十四萬七千三百元（見本院被上訴人九十三年七月二十九日答辯狀附件
    ），上訴人就此並未爭執，關於系爭工程總價雙方所陳數額不一，然既有便條紙
    之寫明，應以三十四萬七千三百元為據。依前所述，被上訴人在系爭工程代被上
    訴人召募工人、購買材料，雙方約定總價三十四萬七千三百元等情，上訴人雖召
    集工人修繕，惟其亦係依被上訴人需求購買修繕材料，故系爭工程應兼含承攬與
    買賣契約之性質，而上訴人提起本訴就其代購材料與支付所召集工人費用，請求
    被上訴人返還，應非單就其施作之報酬要求被上訴人支付，故不應適用民法第一
    百二十七條第七款對承攬人報酬請求權之二年短期時效期間，應適用買賣契約十
    五年時效期間。上訴人於九十二年六月二十六日提起本訴，未逾十五年時效期間
    ，被上訴人主張本件時效消滅，並不足採。
五、被上訴人有應否再給付系爭工程尾款：
（一）上訴人於其對被上訴人之夫潘孝親請求給付工程款事件陳稱：「被告（指潘孝
      親）之前有另給付部分款項，這張估價單是被告給付之後餘款部分。」等語（
      見同上卷第十五頁），該估價單即與上訴人在本訴訟中所提出之估價單相同，
      兩造又無簽立任何書面契約，因此上訴人是在施作系爭工程後，才開立估價單
      請求被上訴人給付。該估價單內容記載「不鏽鋼雨棚18980元、不鏽鋼門拆裝
      3000元、香檳色鋁窗6460元、鋁合金防盜窗4730元、香檳色鋁窗3040元、香檳
      色鋁窗3040元、紗網2992元、鋁門9000元、水電56000元、地下室75000元、樓
      梯20000元、木作工程28000元、追加四個門14000元、和成馬桶3500元、後陽
      台不鏽鋼隔間8550 元」等，共二十五萬六千二百九十二元，估價單右下角註
      明「000000-000000=16 6000」，惟無被上訴人之簽名，且係事後上訴人自行
      計算得出之結果，難以認定雙方就四十一萬六千元己達成合意。嗣上訴人於本
      院審理中列出十七項工程施作項目，除前述估價單所示施工報酬外並增加「1.
      打除地坪隔牆工程40000元，2.全室貼磁磚水泥粉牆壁120000元」等項目（見
      本院九十三年四月四日附件），此二項合計為十六萬元，上訴人就此二項支出
　　　係以其於原審提出泥作工許世立出具承諾書（見原審卷第二十一頁後面）為證
　　　，惟被上訴人否認該文書之真正。上訴人又稱此係「客廳外牆拆除全室磨石子
　　　地坪打除、廁所及廚房拆除、地面開口（下地下室）及牆面修補一與地下室地
  　　面磁磚新貼」等語（見上訴人九十三年四月四日準備書狀），嗣復稱「依許世
　　　立承諾書記載，工資含廢料運棄部分共計184000元，材料部分由上訴人另行訂
　　　購，含合成面盆兩套計7296元，和成馬桶一套計3504元，蓮蓬頭兩組計1800元
  　　及一樓和地下室所使用之之磁磚」等語（見九十三年五月四日準備書狀），前
    　後陳述均為上訴人為符合具有四十一萬六千元支出而提出，各該陳述仍應有相
      關佐證為據，上訴人聲請傳訊泥作工許世立、水電工劉智奇、李明賜等人以證
      明此部分支出，但彼等均拒絕到場作證。亦難認定上訴人支出四十一萬六千元
      之工程費用。
（二）上訴人聲請本院至現場履勘，以調查核對其支出費用之施工項目等情，被上訴
      人則辯稱：兩造係以三十四萬六千元之總價承包，其未同意追加，且因上訴人
      未依約定期日完工，施工不當造成多處毀損，已於八十九年九月十五日另請廠
      商收尾及估價等語，並提出星門企業有限公司估價單影本及照片二十七張為證
      。兩造在現場，各執一詞。經逐一提示上訴人所列出十七項施作項目，被上訴
      人就「一打除地坪隔牆工程、二全室貼磁磚水泥粉牆壁、十一水電」稱此部分為
      總價承包範圍，不能列入等；而「三不鏽鋼雨棚、五鋁窗、六鋁合金防盜窗、
      十五追加四個門」部分，被上訴人稱「是上訴人施作沒錯，但是在總價承包範圍
      」，「四不鏽鋼大門拆裝、十香檳色鋁門」部分，上訴人施工造成大門被水泥
      鏽蝕，另載到工廠修理，鋁門係瑕疵品等情；「七八香檳色鋁窗（地下室）、
      九紗網」部分，被上訴人稱上訴人已付清。「十二地下室」部分，被上訴人稱係
      上訴擅自打洞下去，讓家人誤會，這是包括在總價」「十三樓梯」部分，被上訴
      人稱材質不合要求，現場是另外由他人施作。「十六和成馬桶」部分，被上訴人
      係稱此係原先合意，不算追加。十七後陽台不鏽鋼隔間」部分，上訴人有施作，
      但不完整，另請人續作等語，有本院勘驗筆錄可證。是故依被上訴人所述，上
　　　訴人所列出十七項施工內容均有施作．僅因部分項目而由被上訴人另行僱工補
　　　強，是故在兩造無書面證明，上訴人應完成裝潢之預定效用、品質、完工時間
  　　與驗收手續等，均無明確約定情形下，被上訴人所指應認係上訴人承做之工程
　    結果具有瑕疵，而非未施作完成。
（三）兩造於訂約後始以便條紙寫明總價三十四萬七千元，而上訴人又未證明被上訴
      人同意追加工程至四十一萬六千元，復無書面契約之訂立情形，本件系爭工程
      應以在兩造原始約定總價三十四萬七千三百元為範圍。被上訴人主張上訴人施
      作工程具有瑕疵，應由伊舉證證明。依被上訴人提出另行僱工之星門企業有限
      公司估價單所示，施作內容為「1.樓梯扶手22000，2.後廁所封皮收尾7500，
      3.地下室淹水處理及收尾垃圾清運33500」，共六萬三千元，經比對被上訴人
　　　所提出上訴人退出後之現場照片，與本院現場履勘及被上訴人僱工修理後照片
　　　結果，前開樓梯扶手、後廁所與地下室之處理，可認被上訴人已另找他人處理
　　　，則可推認上訴人施作具有瑕疵，使被上訴人不得不再行僱工修理，原總價承
  　　包之訂立目的即未達成，上訴人就此另行僱工支出之六萬三千元自不得向被上
　　　訴人請求，應予扣除。依此，被上訴人應再支付三萬一千三百元〈（347,300-
　　　250,000)-63,000= 31,300〉。被上訴人雖另以上訴人未完工，而行使民法第
  　　二百六十四同時抗辯權及本件契約已解除等情，然被上訴人係主張上訴人施作
    　工程品質不良為瑕疵擔保主張，與支付工程尾款並非處於同時履行關係，被上
      訴人主張同時抗辯權，並不足採。又被上訴人未提出對上訴人解除契約意思表
      示之證明，其主張系爭契約已為解除，並不足採。
七、綜上所述，上訴人主張兩造口頭約定，由其承攬系爭工程，約定工程由三十四萬
    七千元，嗣於工程進行時追加工程款至四十一萬六千元，被上訴人未按約付款，
    並不足取。被上訴人辯稱兩造原約定以三十四萬七千元總價承包，已付款二十五
    萬元，伊從未同意追加工程，因上訴人施作具有瑕疵，須另行僱工補強修理等情
    ，堪以採信。惟兩造既採總價承包，被上訴人應按所承諾款項支付，然須扣除伊
    另行僱工修理之費用。上訴人依兩造間之承攬契約關係，請求被上訴人給付三萬
    一千三百元，應屬有據。又兩造未約定被上訴人支付款項期限，為未定期限之債
    權．上訴人於九十年一月十日始以存證信函向被上訴人之夫潘孝親要求支付工程
    尾款，故本件遲延利息起算日應係自九十年一月十一日起，上訴人請求自八十九
    年六月一日起算，並非有據。從而，被上訴人應給付上訴人三萬一千三百元，及
    自九十年一月十一日起至清償日止，按年息百分之五計算之利息，為有理由，應
    予准許。逾此範圍，為無理由，不應准許。原審就上開應准許部，為上訴人敗訴
    之判決，並駁回其假執行之聲請，尚有未合。上訴意旨求予廢棄改判，為有理由
    ，本院予以廢棄改判如主文第二項所示。至於上訴人請求不應准許部分，原判決
    為上訴人敗訴之判決，並駁回其假執行之聲請，於法並無不合。上訴意旨求予廢
    棄改判，為無理由，應駁回其上訴。
八、據上論結：本件上訴為一部有理由、一部無理由，依民事訴訟法第四百三十六條
    之一第三項、第四百五十條、第四百四十九條第一項、第七十九條但書，判決如
    主文。
中　　　華　　　民　　　國　　九十三　　年　　十二　　　月　　　一　　　日
                　　　　　　民事第三庭審判長法　官 　張靜女
                                            法　官   賴錦華
                                            法　官   李維心
右正本係照原本作成
本件不得上訴
中　　　華　　　民　　　國　　九十三　　年　　　十二　　月　　　 一　　　日
                                           書記官    林梅珍
